【裁判字號】    98,上訴,1198
【裁判日期】    981026
【裁判案由】    偽造文書等
【裁判全文】
臺灣高等法院高雄分院刑事判決        98年度上訴字第1198號
上  訴  人  臺灣高雄地方法院檢察署檢察官
上  訴  人
即  被  告  甲○○
上列上訴人因被告偽造文書等案件，不服臺灣高雄地方法院98年
度訴字第579 號中華民國98年8 月4 日第一審判決（起訴案號：
臺灣高雄地方法院檢察署97年度偵續字第269 號），提起上訴，
本院判決如下：
     主  文
上訴駁回。
     事  實
一、甲○○係乙○○之胞兄廖裕華生前女友，與廖裕華同居在高
    雄市○鎮區○○街56巷19號之住處，甲○○於廖裕華生前，
    經廖裕華同意，以廖裕華名義，在高雄市○鎮區○○街149
    號之臺灣郵政股份有限公司高雄英德街郵局（下稱「英德街
    郵局」），開立郵政存簿儲金帳戶（下稱廖裕華英德街郵局
    帳戶），並授權其使用。惟甲○○明知廖裕華於民國（下同
    ）96年1月31日4時43分因病死亡，其生前之授權同意，已因
    人之權利能力終於死亡而失其效力，詎甲○○於廖裕華死亡
    後，竟基於行使偽造私文書之犯意，先於(一)96年1 月31日某
    時許，擅自持廖裕華之身分證、存摺及印章等證明文件，前
    往「英德街郵局」，以廖裕華之名義填具郵政存簿儲金提款
    單，並於其上「請蓋原留印鑑欄」內盜蓋廖裕華之印鑑章後
    ，持向英德街郵局不知情之承辦人員行使，致該承辦人員由
    廖裕華英德街郵局帳戶，提出現金新臺幣（下同）152,710
    元交付予甲○○。足生損害英德街郵局對於帳戶管理之正確
    性，而影響交易之安全。(二)嗣甲○○另於同年2月1日某時許
    ，擅自持廖裕華之身分證、定期存單及印章等證明文件，至
    位於高雄市前金區○○○路103號「中聯信託投資公司高雄
    分公司」（下稱中聯信託高雄分公司，於96年12月31日更名
    為國泰世華銀行），將其先前為逃避國稅局追查，經廖裕華
    同意而存放於廖裕華向中聯信託高雄分公司申請開立之定期
    存款帳戶（下稱廖裕華中聯信託高雄分公司帳戶）內之存款
    651,939 元解約，並於轉帳收入傳票「摘要欄」內盜蓋廖裕
    華之印鑑章、復於匯款回條「姓名欄」內偽簽廖裕華之姓名
    後，持向中聯信託高雄分公司不知情之承辦人員行使之，致
    使該承辦人員將解約後之款項，計651,93 9元匯入廖裕華上
    開英德街郵局之帳戶中。足生損害中聯信託高雄分公司對於
    帳戶管理之正確性，而影響交易之安全。待完成上開解約轉
    帳之手續後，甲○○再於同日至英德街郵局以廖裕華之名義
    填具同額郵政存簿儲金提款單，並於其上請蓋原留印鑑欄內
    盜蓋廖裕華之印鑑章，持以向英德街郵局不知情之承辦人員
    行使之，致該承辦人員如數由廖裕華上開英德街郵局帳戶中
    提領款項651,909 元，交付予甲○○，足生損害英德街郵局
    對於帳戶管理上之正確性，而影響交易之安全。
二、案經告訴人乙○○訴由臺灣高雄地方法院檢察署檢察官偵查
    起訴。
    理  由
甲、有罪部分
壹、程序方面（證據能力之審查）
一、證人徐顥庭於偵訊中向檢察官所為之陳述，有證據能力。
  (一)按被告以外之人於偵查中向檢察官所為陳述，除顯有不可信
    之情況者外，得為證據，刑事訴訟法第159 條之1 第2 項定
    有明文。檢察官於偵查中對被告以外之人（包括證人、鑑定
    人、告訴人、被害人及共同被告等）所為之偵查筆錄，或被
    告以外之人向檢察官所提之書面陳述，性質上均屬傳聞證據
    。惟現階段刑事訴訟法規定檢察官代表國家偵查犯罪、實施
    公訴，依法其有訊問被告、證人及鑑定人之權，證人、鑑定
    人且須具結，而實務運作時，檢察官偵查中向被告以外之人
    所取得之陳述，原則上均能遵守法律規定，不致違法取供，
    其可信度極高，職是，被告以外之人前於偵查中已具結而為
    證述，除反對該項供述得具有證據能力之一方，已釋明「顯
    有不可信之情況」之理由外，不宜以該證人未能於審判中接
    受他造之反對詰問為由，即遽指該證人於偵查中之陳述不具
    證據能力。
  (二)本件證人徐顥庭於偵查中作證前，經檢察官告以具結義務及
    偽證處罰並命朗讀後具結（見臺灣高雄地方法院檢察署98年
    度他字第8716號卷（下稱他字卷）第73頁），已擔保其證言
    之憑信性，而證人於偵訊中之證述內容，核與被告之自白大
    致相符，此外，復查無受不法取供或有非出於其自由意志之
    陳述情形，足認上開證人於偵查中向檢察官所為之陳述，並
    無「顯有不可信」之情形，依刑事訴訟法第159 條之1 第2
    項規定，認有證據能力。
二、卷附之證人乙○○、徐顥庭偵查中於檢察事務官詢問時所為
    之陳述及授權書等（詳下逐一臚列），均有證據能力。
  (一)按「被告以外之人於審判外之陳述，雖不符刑事訴訟法第15
    9 條之1 至第159 條之4 等4 條之規定（即傳聞法則例外得
    為證據之情形），而經當事人於審判程序同意作為證據，法
    院審酌該言詞陳述或書面陳述作成時之情況，認為適當者，
    亦得為證據。」；「當事人、代理人或辯護人於法院調查證
    據時，知有第159 條第1 項不得為證據之情形，而未於言詞
    辯論終結前聲明異議者，視為有前項之同意。」，刑事訴訟
    法第159 條之5 定有明文。
  (二)查卷附之證人乙○○、徐顥庭偵查中於檢察事務官詢問時所
    為之陳述、授權書、臺灣郵政股份有限公司高雄郵局97年1
    月31日高營字第097000127 號函及附件廖裕華郵政存簿儲金
    立帳申請書、廖裕華國民身分證、汽車駕駛執照等影本、廖
    裕華英德街郵局帳戶客戶歷史交易清單影本3 份、台灣屏東
    地方法院檢察署相驗屍體證明書、民生醫院診斷證明書、中
    聯信託高雄分公司96年12月4日（96）高市第059號函及附件
    轉帳收入傳票、匯款回條聯、信託資金領息憑證、普通信託
    資金憑證、臺灣郵政股份有限公司高雄郵局96年12月30日高
    營字第0962003458號函1件及附件提款單影本2份、財政部臺
    灣省南區國稅局遺產稅免稅證明書等（見他字卷第2、4、5
    、14、19-21、23-24、26、43、48-52 頁）、國泰世華商業
    銀行六合分行98年4月23日國世六合字第0980000010號函、
    中華郵政股份有限公司高雄郵局98年5月7日高營字第098200
    1176號函（見原審一卷第36頁、第38頁）等資料，檢察官、
    被告於本院行準備程序時，對於上開證據之證據能力均未加
    爭執，嗣於本院審理程序，調查上開證人乙○○、徐顥庭偵
    查中於檢察事務官詢問時所為之陳述及上開各項書證，加予
    提示並告以要旨時，分別請檢察官、被告表示意見，然其等
    均未於言詞辯論終結前聲明異議，本院審酌上開證人於檢察
    事務官詢問時之陳述及上開各書證作成時之情況，認均與本
    件待證事實具有關聯性，且無證據證明上開二位證人於檢察
    事務官詢問時之陳述，有受不法取供或違反其自由意志陳述
    ，而上開各書證部分亦無遭變造或偽造之情事，顯見上開證
    據之證明力非明顯過低，衡酌上述各證據，作為本案之證據
    亦屬適當，自均得為證據，而有證據能力。
貳、實體方面
一、訊據上訴人即被告甲○○（以下簡稱被告）固不否認有於廖
    裕華死亡後，至中聯信託公司以廖裕華名義辦理解約匯入廖
    裕華英德街之郵局帳戶，及以廖裕華之名義至英德街郵局提
    領廖裕華帳戶內之現金，惟矢口否認有何偽造文書犯行，辯
    稱：廖裕華生前與伊同居，廖裕華有同意伊以其名義至英德
    街郵局開立帳戶並使用，伊於廖裕華死亡後至銀行、郵局所
    提領及存入之錢均為伊所有，伊只是要提領伊所有之錢，並
    無偽造文書之犯意云云。
二、經查：
  (一)廖裕華生前與被告係男女朋友關係，廖裕華於94年底搬到高
    雄市○鎮區○○街56巷19號被告之住處，與被告同居之事實
    ，為告訴人乙○○於偵查中陳明在卷（見臺灣高雄地方法院
    檢察署98年度他字第8716號卷（下稱他字卷）第12、65頁）
    。而廖裕華在中聯信託高雄分公司開立帳戶及使用等情形，
    已據證人即中聯信託高雄分公司櫃臺人員徐顥庭於偵查中具
    結證稱：「（問：開戶時是二人一起來？）是廖裕華、甲○
    ○二人一起來。（有聽甲○○說是借廖裕華名義開戶？）有
    ，聽甲○○本人說，廖裕華也同意，有簽名。（當初有證據
    證明錢是甲○○？）開戶時甲○○帶錢來，存廖裕華名字。
    （你有跟廖裕華（按係甲○○之誤）說有風險？）甲○○說
    以後若是廖裕華來辦理要通知甲○○」等語明確（見他字卷
    第72頁）。另廖裕華在英德街郵局開立郵政存簿儲金帳戶之
    過程，亦經英德街郵局承辦人員表示：「開戶當日，廖裕華
    與甲○○一同至郵局開戶，該立帳申請書均係由甲○○填寫
    ，郵局方面確認廖裕華本人亦有到場即可開戶，不一定要由
    本人填寫立帳申請書」等語，此有臺灣高雄地方法院檢察署
    公務電話紀錄單1紙附卷可稽（見他字卷第53頁）。此外，
    復有被告提出廖裕華親筆簽名、蓋章之授權同意由甲○○代
    為辦理領取上開款項之授權書1 紙（見他字卷第43頁）、臺
    灣郵政股份有限公司高雄郵局97年1月31日高營字第0970001
    27號函及附件廖裕華郵政存簿儲金立帳申請書、廖裕華國民
    身分證、汽車駕駛執照等影本各1 份及該帳戶客戶歷史交易
    清單影本3份等在卷可稽（見他字卷第48-52頁）。依上揭各
    事證所示，足認廖裕華開立在英德街郵局之帳戶及中聯信託
    高雄分公司之帳戶，均有得廖裕華之同意而開戶，並經廖裕
    華授權被告使用甚明。被告所辯有經廖裕華同意，以廖裕華
    名義分別在英德街郵局、中聯信託高雄分公司開立帳戶，並
    授權伊使用等語，與事實相符，堪以採信。
  (二)次查，廖裕華於96年1月31日4時43分因病死亡之事實，有臺
    灣屏東地方法院檢察署相驗屍體證明書及民生醫院診斷證明
    書各1紙附卷可證（見他字卷第2頁、14頁）。而被告於廖裕
    華死亡後，分別於上揭事實欄所載之時、地，仍以廖裕華之
    名義，在郵政存簿儲金提款單「請蓋原留印鑑欄」及轉帳收
    入傳票「摘要欄」內盜蓋廖裕華之印鑑章，在匯款回條「姓
    名欄」內偽簽廖裕華之姓名，先後持向中聯信託高雄分公司
    、英德街郵局，就上揭各該帳戶為解約匯出款項及提領現金
    等行為事實，為被告供承不諱，其中廖裕華中聯信託高雄分
    公司帳戶經被告解約匯出款項部分，並經上開證人徐顥庭於
    偵查中陳述明確（見他字卷第37頁），此外，復有廖裕華英
    德街郵局帳戶歷史交易清單影本4 份、中聯信託高雄分公司
    96年12月4日（96）高市第059號函及附件轉帳收入傳票、匯
    款回條聯、信託資金領息憑證、普通信託資金憑證等影本各
    1 份、臺灣郵政股份有限公司高雄郵局96年12月30日高營字
    第0962003458號函1件及附件提款單影本2份等（見他字卷第
    4、5、19-21、23-24、50-52頁）附卷可資佐證。
  (三)按人之權利能力，終於死亡。故委任關係，因當事人一方死
    亡而消滅。（民法第6條、第550條參照）申言之，生前之授
    權行為，因其死亡權利主體不存在，授權關係歸於消滅。本
    件被告雖經廖裕華生前同意，而得以廖裕華之名義於中聯信
    託高雄分公司及英德街郵局，開立上開帳戶並授權使用，但
    廖裕華既已死亡，依上揭說明，其授權被告以其名義使用上
    開帳戶之委任關係，已歸於消滅，被告自不得再以廖裕華名
    義簽名蓋章提領上開帳戶之存款或加予解約匯出。被告以上
    開帳戶內存款係伊所有，而辯稱伊係領自己的錢，何來偽造
    文書云云，顯不足採。又使用他人帳戶存款，本即具有高度
    風險。被告已自承為避免遭行政執行署強制執行其名下存款
    ，始不得已借用廖裕華名義，在上揭中聯信託高雄分公司及
    英德街郵局開立帳戶，供其存款使用，且渠與廖裕華至中聯
    信託高雄公司開立帳戶時，承辦人員即上開證人徐顥庭亦已
    明確告知被告「借名開立帳戶有風險」等情（見他字卷第37
    頁），足徵被告清楚瞭解其使用廖裕華之帳戶存款，可能要
    承擔諸多不利之風險。本件廖裕華死亡時，被告存入廖裕華
    上開帳戶內原屬其所有之存款，依法本即會遭廖裕華之繼承
    人概括繼承，被告本應依循一般正常程序及法律途徑主張其
    權利，此即為上揭借用他人帳戶存款，借用人應承擔的法律
    風險之一。被告不循法律正當途徑，為圖免上開存款被廖裕
    華之繼承人繼承，竟於廖裕華甫死亡之當日及翌日，即擅自
    以廖裕華之名義，急速至中聯信託高雄分公司辦理解約匯款
    及至英德街郵局提領存款等事宜，足見被告主觀上具有偽造
    私文書並加以行使之故意甚明，被告以上開廖裕華帳戶內之
    存款係伊所有，伊領用自己的錢，並無犯罪故意置辯，亦非
    可採。
  (四)次按，繼承人自繼承開始時，除民法另有規定外，承受被繼
    承人財產上之一切權利義務，民法第1148條前段定有明文；
    故財產上之一切權利義務，因人之死亡而開始繼承，並由全
    體繼承人承受，關於遺產之法律行為，自當由全體繼承人為
    之（最高法院80年台上字第4091號民事判決意旨參照）。準
    此，金融機構有關存款人死亡後辦理提款之相關作業規定，
    自與存款人尚存活時不同。經原審分別函詢上揭帳戶所屬之
    金融機構結果，據國泰世華商業銀行六合分行函覆稱：「如
    知悉委託人亡故時，該筆信託資金即停止付款，後續之領款
    ，必需由合法繼承人辦理繼承手續後，始可領款。惟如繼承
    人未提出委託人亡故之聲明前，則該筆信託資金之中途解約
    ，仍依一般中途解約之規定，即中途解約應由委託人本人持
    身分證件、信託憑證與原留印鑑親至本公司櫃檯辦理，如委
    託人因故無法前來辦理，除代理人應提供身分證件外，有關
    該筆中途解約款項之支付限以匯入委託人本人帳戶或以開立
    劃線抬頭並記有『禁止背書轉讓』之支票為付款工具」等語
    ；及中華郵政股份有限公司高雄郵局函覆稱：「經辦郵局若
    已知儲戶（存款人）死亡時，應由全體法定繼承人提供相關
    繼承存款證明文件，辦理繼承提款。經辦郵局若不知儲戶（
    存款人）死亡時，他人臨櫃現金提款(非繼承提款)時，依郵
    政存簿儲金簿內頁『郵政存簿儲金簡章』規定，應填其『提
    款單』加蓋原留印鑑，連同儲金簿一併交郵局辦理，並自行
    由密碼輸入器輸入「儲金簿密碼」，即可領取帳戶內存款」
    等語，以上分別有國泰世華商業銀行六合分行98年4 月23日
    國世六合字第0980000010號函、中華郵政股份有限公司高雄
    郵局98年5月7日高營字第0982001176號函各一份附卷可參（
    見原審一卷第36頁、第38頁），足見一般金融機構於存款人
    死亡後，必須先經合法繼承人辦理繼承手續後，方可提領存
    款人之存款。本件廖裕華死亡後，其弟即告訴人乙○○為唯
    一合法之繼承人，此有臺灣屏東地方法院96年繼字第312 號
    民事裁定1份（見他字卷第3頁）、財政部臺灣省南區國稅局
    遺產稅免稅證明書1 份（見他字卷第26頁）附卷可考，是廖
    裕華死亡後，應先由乙○○辦理繼承提款，方符合上開銀行
    及郵局之規定。本件被告明知廖裕華已死亡，先前授權其得
    使用上揭廖裕華金融機構帳戶之委任關係已消滅，非合法之
    代理人，其又非廖裕華之合法繼承人，自不得再以廖裕華之
    名義向上開金融機構就上揭帳戶辦理解約匯款或提款等行為
    ，被告隱瞞廖裕華死亡之事實，未告知英德街郵局及中聯信
    託高雄分公司之承辦人員，仍以廖裕華之名義，簽名、蓋章
    ，行使解約匯款及提款等，使不知情之承辦人員，未依上揭
    有關存款人死亡後辦理提款之相關作業規定辦理，而讓被告
    分別將上揭帳戶解約匯款及提款，其結果已足生損害於中聯
    信託高雄分公司及英德街郵局管理上揭帳戶之正確性，事甚
    明灼。
  (五)綜上各節所述，參互勾稽引證，本件事證已臻明確，被告偽
    造私文書及行使偽造私文書之犯行，均堪已認定，其以上開
    廖裕華帳戶內之存款，係伊所有，領用自己的錢，何來犯罪
    云云置辯，洵不足採。
三、論罪科刑
  (一)按刑法上處罰行使偽造私文書之主旨，重在保護文書之公共
    信用，故所偽造之文書既足以生損害於公眾或他人，其犯罪
    即應成立，縱制作名義人業已死亡，亦無妨於本罪之成立（
    最高法院40年台上字第33號判例意旨參照）。
  (二)本件被告於廖裕華死亡後，仍以廖裕華之名義，在郵政存簿
    儲金提款單「請蓋原留印鑑欄」及轉帳收入傳票「摘要欄」
    盜蓋廖裕華之印鑑章，在匯款回條「姓名欄」偽簽廖裕華之
    姓名，先後持向中聯信託高雄分公司、英德街郵局行使，將
    上揭廖裕華各該帳戶為解約匯出款項及提領現金之行為（即
    事實欄一之(一)、(二)），均係犯刑法第216條、第210條之行使
    偽造私文書罪。被告於96年2月1日，先至中聯信託高雄分公
    司，辦理解約將款項匯入英德街郵局，立即再前往英德街郵
    局提領（即事實欄一之(二)），顯係基於提領該筆存款之同一
    偽造私文書及行使偽造私文書之犯意，於時間、地點緊接之
    情形下，2 次密接偽造私文書及行使偽造私文書，為接續犯
    ，應論以1 罪。被告盜蓋廖裕華印鑑章之盜用印章行為及偽
    簽廖裕華姓名之偽造署押行為，均係偽造私文書之階段行為
    ；又其偽造私文書之低度行為，為其後行使偽造私文書之高
    度行為所吸收，均不另論罪。又被告上揭2 次行使偽造私文
    書犯行，被害金融機關不同，一則解約匯款，一則提款，行
    為態樣互殊，為數罪，應分論併罰。
四、原審認被告所犯行使偽造私文書犯行，罪證明確，因而適用
    刑法第216條、第210條、第219條、第41條第1項、第51條第
    5 款、第74條第1項第1款，中華民國九十六年罪犯減刑條例
    第2條第1項第3款、第7條、第10條等規定，並審酌被告與廖
    裕華係男女朋友關係，於廖裕華生前同居共財，且本件廖裕
    華生前確有同意被告使用其英德街郵局之帳戶，被告於廖裕
    華死亡後，冒用以廖裕華之名義，至金融機構辦理解約及提
    款等事宜，雖已觸犯行使偽造私文書之刑責，但其動機係為
    保有其所有之存款，不法程度尚屬輕微，被告生前科素行良
    好（見卷附之臺灣高等法院被告前案紀錄表1 份），其生活
    狀況、智識程度及其他一切情狀，就事實欄一之(一)、(二)犯行
    ，均量處有期徒刑參月，並均諭知如易科罰金，以新臺幣壹
    仟元折算壹日之易科罰金折算標準。又本件被告所犯二罪之
    犯罪時間，均在96年4 月24日以前，合於中華民國96年罪犯
    減刑條例所定減刑條件，均應諭知減其宣告刑2分之1，就減
    得之刑，均諭知易科罰金之折算標準。並依刑法第51條第5
    款規定，定其應執行之刑。又以被告前未曾因故意犯罪而受
    有期徒刑以上刑之宣告，未免借用廖裕華帳戶所存入之存款
    無法取回，一時失慮致罹刑章，其經此審判及刑之宣告，應
    當知所警惕，無再犯之虞，因認所宣告之刑以暫不執行為適
    當，爰併諭知緩刑3 年，以啟自新。又被告於中聯信託高雄
    分公司96年2月1日匯款回條聯上，偽造廖裕華之署押2 枚，
    依刑法第219 條規定宣告沒收之。其認事用法，核無不合，
    量刑亦屬允當。被告上訴意旨否認犯罪，指摘原判決不當，
    為無理由，應予駁回。
乙、無罪部分
一、公訴意旨另以：被告甲○○於96年1 月31日某時許，擅自持
    廖裕華之身分證、存摺、定期存單及印章等證明文件，前往
    英德街郵局，以廖裕華之名義填具郵政存簿儲金提款單，並
    於其上請蓋原留印鑑欄內盜蓋廖裕華之印鑑章後，持向英德
    街郵局內不知情之承辦人員行使，致該承辦人員不疑有詐而
    陷於錯誤，由廖裕華向英德街郵局所申請開立，帳號000000
    00000000號之郵政帳戶中，提領現金152,710 元交付予被告
    甲○○，以此方式詐得乙○○應自廖裕華繼承之遺產共計
    152,710 元，因認被告亦涉有刑法第339 條第1 項之詐欺取
    財罪嫌云云。
二、按犯罪事實應依證據認定之，無證據不得認定其犯罪事實；
    又不能證明被告犯罪者，應諭知無罪之判決，刑事訴訟法第
    154條第2項、第301條第1項分別定有明文。所謂證據，須適
    於為被告犯罪事實之證明者，始得採為斷罪資料，如未能發
    現相當證據，或證據不足以證明，自不能以推測或擬制之方
    法，以為裁判基礎。次按認定不利於被告之事實，須依積極
    證據，茍積極之證據本身存有瑕疵而不足為不利於被告事實
    之認定，即應為有利於被告之認定，更不必有何有利之證據
    ，而此用以證明犯罪事實之證據，猶須於通常一般人均不至
    於有所懷疑，堪予確信其已臻真實者，始得據以為有罪之認
    定，倘其證明尚未達到此一程度，而有合理性之懷疑存在，
    致使無從為有罪之確信時，即應為無罪之判決（最高法院30
    年上字第816 號及76年臺上字第4986號等判例意旨、82年度
    臺上字第163號判決意旨參照）。
三、公訴人認被告涉有上揭詐欺犯行，無非係以告訴人乙○○之
    指訴，認為廖裕華向英德街郵局所申請開立之前揭英德街郵
    局帳戶中之存款，並非均為被告所有，其中尚有廖裕華任職
    於聯安保全股份有限公司之薪資，及廖裕華母親廖李妹之保
    險金匯入，並提出聯安保全股份有限公司97年7 月24日（97
    ）聯管字第97309號函及附件聯安保全股份有限公司個人全
    年薪資明細表、薪資存款團體戶存款單郵政存簿儲金、華南
    商業銀行埔墘分行支票1 紙（見偵續卷第36頁至48頁），及
    國泰人壽保險股份有限公司97年9月24日國壽字第097009075
    9 號函及附件廖李妹保險契約給付狀況一覽表（見偵續卷第
    69頁至70頁）等證據，為其所憑之主要論據。
四、訊據被告甲○○堅詞否認有何詐欺犯行，辯稱：廖裕華英德
    街郵局帳戶內之存款均為伊所有，廖裕華到保全公司工作前
    均失業，生活所需費用皆由伊支出，嗣廖裕華至保全公司工
    作後，將其薪資作為補貼伊平日支付家庭生活所需之費用，
    而匯入到英德街郵局供伊使用，而廖裕華母親之保險金雖亦
    匯入廖裕華英德街之帳戶，但伊已提領出給廖裕華拿去作投
    資，伊並無詐欺之行為等語。
五、經查：
  (一)廖裕華生前與被告係男女朋友關係，且與被告同居，並授權
    被告使用其中聯信託高雄分公司及英德街郵局帳戶等事實，
    已詳如前述，而堪以認定。玆依廖裕華英德街郵局帳戶之客
    戶歷史交易清單（見他字卷第50-52 頁），與被告郵局存簿
    存摺影本（見他字卷第44頁）、被告郵局存簿明細（見原審
    二卷第20頁）、被告之子陳昭睿郵局存簿明細（見原審二卷
    第19頁）等，參互比對引證，其資金流向確實有所交集關連
    ，且經原審向英德街郵局調取上開廖裕華帳戶自94年5 月起
    至96年5 月止之現金存款憑條，均為被告所填寫，此有中華
    郵政股份有限公司儲匯處98年6月24日處儲字第0981003294
    號函及其附件在卷可證（見原審二卷第40-41 頁），從上開
    事證，足認廖裕華上開英德街郵局帳戶，實際上確係交由被
    告所使用無訛。
  (二)又依上揭英德街郵局帳戶客戶歷史交易清單記錄觀之，雖有
    廖裕華於保全公司工作之薪資及廖裕華母親之保險金等款項
    之匯入，然查，廖裕華係於95年6月30日起至96年1月10止，
    在聯安保全公司工作而領有薪資，此有聯安保全股份有限公
    司97年7月24日函文及其附件1份在卷可按（見偵續卷第36-4
    8 頁），而廖裕華從94年3 月29日起至95年6 月29日止，失
    業無工作，且於94年、95年均無薪資等所得報稅資料，此亦
    有廖裕華簽名之切結書1 紙（見原審一卷第22頁）及財政部
    高雄市國稅局前鎮稽徵所98年6 月15日財高國稅鎮綜所字第
    0980009134號函附卷可佐（見原審二卷第37頁），由此可見
    廖裕華於95年6 月30日至保全公司工作之前，確均無工作收
    入甚明。按廖裕華生前與被告係男女朋友關係，廖裕華於上
    述失業無收入期間，均在被告住處與被告同居共同生活，衡
    諸一般男女朋友同居共同生活之日常經驗法則，廖裕華日常
    生活所需費用，應係由有能力支付之被告供應，而廖裕華於
    找到工作後，將薪資交由被告供作二人日常生活之支用，與
    男女朋友同居共財之常情，亦無違悖。準此，被告此部分之
    辯解，足堪採信。
  (三)至於廖裕華母親之保險金105,677 元，固有於94年9 月7 日
    匯入廖裕華英德街郵局之帳戶，惟該帳戶於94年10月3 日，
    有1筆218,346元之現金提領紀錄，而廖裕華於94年10月7 日
    間亦確實有將近100,000 元之股票投資，有上揭帳戶歷史交
    易清單及94年10月7 日查詢之股票明細表1 紙（見原審一卷
    第19頁）附卷可參，是被告所辯上揭保險金已由廖裕華充作
    投資之用等語，尚非無稽，而可採信。
六、綜上各節所述，堪認廖裕華英德街郵局之帳戶係交由被告所
    使用，而廖裕華匯入該帳戶之保全工作薪資，係給予被告作
    為補貼日常生活費用之支出，堪認該薪資所有權已移轉與被
    告，又廖裕華母親之保險金，雖匯入上開帳戶，但被告已領
    出交予廖裕華投資股票，足認上開帳戶內之存款，均為被告
    所有，並非廖裕華之遺產。本件被告於廖裕華死後仍以廖裕
    華名義簽名蓋章向英德街郵局提領上開帳戶之存款，雖犯行
    使偽造文書罪，詳如前揭有罪部分之論述，然郵局所交付之
    款項，既係被告本人所有，核與詐欺罪需使人交付被詐欺本
    人或第三人之物之構成要件有間。本件自難徒以被告行使偽
    造私文書之方式，提領廖裕華帳戶內之存款，即逕認被告之
    行為另觸犯詐欺取財罪。公訴人所舉之證據並不足以證明被
    告確有詐欺犯行。此外，復查無其他積極證據，足資佐證被
    告確有公訴人所指之詐欺犯行，既不能證明被告犯罪，揆諸
    前開法條之規定，依法自應就此部分為被告無罪之諭知。公
    訴人依告訴人不服原判決無罪部分之指摘理由，認原判決採
    被告所辯廖裕華生前無資力，生活費均由被告提供，與經驗
    法則有違；廖裕華所持有股票出賣所得作何用途未查明；被
    告於廖裕華死亡後之96年2、3月間，仍繼續盜用其手機，原
    審未查此新事證是否足以證明被告有無涉犯詐欺取財罪嫌云
    云，據以提起上訴，指摘原判決諭知無罪部分不當，查上揭
    上訴意旨或與本案無關，或不可採（詳見前開各節論述），
    核均無理由，應予駁回。
據上論斷，應依刑事訴訟法第368條，判決如主文。
本案經檢察官郭振昌到庭執行職務。
中    華    民    國    98    年    10    月    26    日
                  刑事第五庭    審判長法  官   曾永宗
                                      法  官   任森銓
                                      法  官   鍾宗霖
以上正本證明與原本無異。
如不服本判決應於收受本判決後10日內向本院提出上訴書狀，其
未敘述上訴理由者，並得於提起上訴後10日內向本院補提理由書
狀（均須按他造當事人之人數附繕本）「切勿逕送上級法院」。
中    華    民    國    98    年    10    月    26    日
                                      書記官   黎  珍
附錄本判決論罪科刑法條：
中華民國刑法第216條（行使偽造變造或登載不實之文書罪）
行使第210 條至第215 條之文書者，依偽造、變造文書或登載不
實事項或使登載不實事項之規定處斷。
中華民國刑法第210條（偽造變造私文書罪）
偽造、變造私文書，足以生損害於公眾或他人者，處5年以下有
期徒刑。


司法院資訊處製作；財團法人民間司法改革基金會備份。
